臺灣雲林地方法院刑事判決　　　　　　　 96年度訴緝字第5號
公　訴　人　臺灣雲林地方法院檢察署檢察官
被　　　告　丙○○
上列被告因詐欺等案件，經檢察官提起公訴（88年度偵字第3123
號），本院判決如下：
    主  文
丙○○行使偽造私文書，足以生損害於他人，處有期徒刑陸月，
如易科罰金，以銀元佰元折算壹日。
    事  實
一、丙○○於民國85年10月間，為籌措開店之資金，由其自任互
    助會首，召集乙○○等會員，約定每人每會會款為新台幣（
    下同）2 萬元，每月15日在丙○○娘家即雲林縣二崙鄉崙東
    村166 號開標，採內標方式，會期由85年10月15日至87 年9
    月15日止，並由丙○○負責開標、收取會款、交付得標會款
    等會務。詎丙○○竟意圖為自己不法之所有，並基於偽造文
    書及詐欺之犯意，於86年8 月15日，在標單上虛偽填寫「曾
    桂英」之姓名及投標金額4200元，而偽造完成該等屬於私文
    書性質之標單，用以表示乙○○欲以4200元參與投標，並持
    向到場之參與投標之活會互助會會員行使，得標後，丙○○
    即向不知情之活會會員及乙○○各收取會款15800 元、死會
    會員20000 元，致使該等不知情之活會會員及乙○○陷於錯
    誤，各交付會款15800 元。嗣於87年7 月15日丙○○無故停
    標該互助會後，乙○○始發現互助會僅存三個會期，竟尚有
    李國良、鄭美春、及乙○○（會簿誤載為曾桂英）、甲○○
    （以乙○○之名義入會）等人，計4 個活會會員，尚未標取
    會款，而查知丙○○偽造會員互助會標單，冒標互助會款，
    詐取其他會員會款之情事。
二、案經乙○○訴由臺灣雲林地方法院檢察署檢察官偵查起訴。
    理由
壹、程序部分（證據能力）：
一、證人乙○○、甲○○於89年9 月21日之審理筆錄，因證人當
    時未具結，本院認無證據能力。
二、除上開證據外，被告對於檢察官所舉書面證據之證據能力，
    於審判程序同意作為證據，本院審酌該等書面陳述作成時之
    情況，認為適當，依刑事訴訟法第159 條之5 第1 項之規定
    ，認有證據能力。
貳、實體部份：訊據被告對於上開犯罪事實矢口否認，辯稱：「
    這是王美雲借乙○○的會來標，因為王美雲和我不錯，她跟
    我說他欠錢，因為乙○○都是攬尾會，所以我才帶王美雲去
    向乙○○借會來標，王美雲也有參加互助會，就是互助會單
    編號24的美雲，當時乙○○有同意。是王美雲寫乙○○的標
    單。標單上寫乙○○的名字及金額，他標的是86年8 月那會
    ，得標金額4200元。」云云。經查：
一、本件互助會係於87年7 月15日停會，當時尚有3 個活會會員
    之事實：
(一)、雖證人李國良於89年9 月21日審理中證稱：「我有參與丙○○的互助會，我以我本人的名義，及我岳母鄭美春名義參加
    ，會錢是我支付的。87年8 月15日是我以我的名義得標，被
    告並無表示要停標，但沒有收會款給我。我共可以拿到8 、
    90萬元左右會錢，我標到的一會可以收到43萬多元。標會我
    沒有每次都去，但有時也有去，被告現2 會共給我21萬元。
    」（88訴322 號卷第22頁至第24頁、結文第27頁）等語。惟
    質諸證人乙○○則到庭證稱：「是剩下最後3 會才停會。」
    等語，且依告訴人乙○○所提出之互助會會簿之記載，該互
    助會開標至97年6 月15日（該次期日以3000元得標），有互
    助會影本足憑。而被告亦供稱：「當時剩下3 個會期。有3
    個活會會員李國良、甲○○、鄭美春。」明確。
(二)、經查：證人李國良作證之時，距離本件案發時間距離長達2
    年，是其對於何時止會之記憶，難免因為時間之間隔而有所
    模糊，而告訴人乙○○所稱之止會時間除與被告所供相符外
    ，並有互助會簿之記載足憑，故其可信性顯較證人李國良之
    單一證詞為高，故本院認為本件互助會應為87年6 月15日最
    後1 次開標後即止會，而剩下3 會會期（87年7 月15日、8
    月15日、9 月15日）。另外被告自承當時剩下3 個活會會員
    李國良、甲○○、鄭美春，然告訴人乙○○並未參與標會，
    竟成死會，則告訴人乙○○之互助會顯然遭人冒標，可以認
    定。
二、被告丙○○確實未得告訴人乙○○同意，即於86年8 月15日
    ，在其住處製作書寫告訴人「乙○○」3 字、金額4200元之
    標單並持以行使，標取該次期日之互助會，並向其他會員收
    取互助會金之行為：
(一)、被告丙○○於本院審理中陳稱：「是王美雲寫乙○○的標單
    冒標。標單上寫乙○○的名字及金額，他標的是86年8 月那
    會，得標金額4200元。」等語。經查：本件告訴人乙○○遭
    到冒標之時間，據告訴人乙○○到庭證稱並不清楚，而被告
    身為互助會之會首，則其對於互助會何人得標，得標金額多
    少，自必較一般互助會員為了解，否則，互助會務無法推動
    。而本件被告於審理中所供上開冒標時間、金額，復與告訴
    人所提出之互助會簿記載金額相符，堪認告訴人乙○○之互
    助會應係於86年8 月15日遭人以4200元冒標。
(二)、又被告丙○○於檢察官偵查中即陳稱：「我招互助會是我和
    朋友開電動玩具用的。因為我有一位好友王美雲說要向我借
    ，所以我就冒用別人之名義標了。是由王美雲在標單上寫乙○○之名及金額，我同意她這樣做。我冒標是因為王美雲說
    先給她用一下，她保證會還給我。」（88偵512 號卷第23頁
    至第25頁），又於本院準備程序中改稱：「王美雲用乙○○
    的名義去標，乙○○沒有同意，因為乙○○要攬尾會。」，
    嗣於本院審理中改稱：「是王美雲借乙○○的會來標，因為
    王美雲和我不錯，她跟我說他欠錢，因為乙○○都是攬尾會
    ，所以我才帶王美雲去問乙○○借會，王美雲也有參加互助
    會，就是互助會單編號24的美雲，當時乙○○有同意。」等
    語。經查：本院於審理時詢問被告為何於偵查中坦承偷標
    ，被告答稱：「是告訴人跟我說要去公證，叫我這樣講，當
    時不知問話的人是檢察官。」云云，惟本件被告既有能力擔
    任互助會之會首，則其應有相當之社會經驗與能力，且其係
    與其配偶謝木順同日接受檢察官訊問，檢察官所詢之事項，
    均係有關犯罪構成要件之事項，被告自無誤認為公證之可能
    。又被告所稱冒標之人忽而為王美雲、忽而又稱其真名應
    為「蔡碧英」、繼而又稱蔡碧英亦係假名，則被告對於該人
    真實姓名、年籍尚不知曉，足認2 者關係尚淺，是被告又如
    何會協助此關係尚淺之人，向其他互助會員借標。另外，
    被告所稱王美雲要借標告訴人乙○○互助會之原因，係因為
    王美雲欠錢週轉。若係如此，則直接由告訴人乙○○自己標
    取該互助會，再將所標取之互助會款借給王美雲即可，如此
    雙方借貸金額、利息，以及後續處理之法律關係，均甚清楚
    ，焉會捨近求遠而出以借標一途。蓋若真係借標，則雙方將
    來由誰繼續繳納死會之互助會款，王美雲又需償還乙○○多
    少金錢、利息計算應屬若干，其雙方財務彙算之困難度，遠
    逾單純借錢。而該王美雲者與告訴人乙○○並不熟悉、又非
    親故，則告訴人又有何理由同意此一來路不明之人，向其借
    標互助會。凡此，均足證被告於審理中所辯告訴人乙○○有
    事先同意借標之詞並不實在。進者，本件茍真有王美雲借
    標之事，而案發迄今9 年有餘（以冒標之日起算），而被告
    竟無法提供任何有關該王美雲之身分資料，供檢察機關或本
    院查證，則被告所稱係由該王美雲者冒標之詞，應非事實，
    又設若王美雲缺錢週轉，則王美雲大可用自己名義標會，
    若無法如此為之，必是該會員已經死會。而死會之會員再前
    往互助會製作標單投標，豈不啟人疑竇，故該冒告訴人「乙○○」名義之標單應係具有會首身分之被告所偽造，如此才
    可以假稱受未到場之互助會員委託投標，而不引起懷疑。綜
    上所述，本件事證明確，被告犯行，堪予認定。
參、論罪科刑：
一、按行為後法律有變更者，適用行為時之法律。但行為後之法
    律有利於行為人者，適用最有利於行為人之法律，刑法第2
    條第1 項定有明文。又比較新舊法時，應就罪刑有關之共犯
    、未遂犯、想像競合犯、牽連犯、連續犯、結合犯、以及累
    犯加重、自首減輕暨其他法定加減原因（如身分加減）與加
    減例等一切情形，綜其全部罪刑之結果而為比較，最高法院
    95年度第8 次刑事庭會議決議可資參照。次按被告行為後之
    刑法部分條文業於94年2 月2 日，經總統以華總一義字第09
    400014901 號令修正公布，並自95年7 月1 日施行，茲就修
    正前後之新舊法比較適用，分敘如下：
(一)、被告行為時之刑法第33條第5 款規定：「罰金：1 元以上」
    ，經修正為：「罰金：新臺幣1,000 元以上，以百元計算之
    」。又刑法施行法於95年6 月14日，經總統以華總一義字第
    09500085181 號令增訂公布第1 條之1 規定：「（第1 項）
    中華民國94年1 月7 日刑法修正施行後，刑法分則編所定罰
    金之貨幣單位為新臺幣。（第2 項）94年1 月7 日刑法修正
    時，刑法分則編未修正之條文定有罰金者，自94年1 月7 日
    刑法修正施行後，就其所定數額提高為30倍。但72年6 月26
    日至94年1 月7 日新增或修正之條文，就其所定數額提高為
    3 倍」，而刑法第339 條第1 項之罪定有罰金刑，且未於72
    年6 月26日至94年1 月7 日間修正，故應就其所定數額提高
    為30倍。是依修正後之規定與被告行為時之罰金罰鍰提高標
    準條例第1 條前段及行政院、司法院據以發布提高刑法有關
    罰金條文之罰金倍數10倍，並自72年8 月1 日施行之規定相
    較，其罰金刑之最高度固未變更，但最低度已由銀元10元即
    新臺幣30元（依現行法規所定貨幣單位折算新臺幣條例第2
    條之規定，銀元以新臺幣元之3 倍折算之），修正為新臺幣
    1,000 元，並以百元計算之，有關科刑規範事項已有變更，
    經比較新舊法，修正前之刑法第33條第5 款規定較有利於被
    告。
(二)、被告行為時之刑法第55條後段規定「犯一罪而其方法或結果
    之行為犯他罪名者，從一重處斷」，新法則予刪除。舊法之
    牽連犯，係從一重罪處斷，新法予以刪除後，自應論以數罪
    。經核修正前之規定較有利於被告。
(三)、被告於行為時之刑法第41條第1 項前段規定：「犯最重本刑
    為5 年以下有期徒刑以下之刑之罪，而受6 個月以下有期徒
    刑或拘役之宣告，因身體、教育、職業、家庭之關係或其他
    正當事由，執行顯有困難者，得以1 元以上3 元以下折算1
    日，易科罰金」。而被告於行為時之易科罰金折算標準，依
    修正前之罰金罰鍰提高標準條例第2 條前段規定（95年5 月
    17日總統華總一義字第09500069791 號令修正公布刪除，並
    自95年7 月1 日施行），係就其原定數額提高為100 倍折算
    1 日，即最高應以銀元300 元折算1 日，如換算為新臺幣後
    ，應以新臺幣900 元折算1 日（依現行法規所定貨幣單位折
    算新臺幣條例第2 條之規定，銀元以新臺幣元之3 倍折算之
    ）。嗣修正後之刑法第41條第1 項前段則規定：「犯最重本
    刑為5 年以下有期徒刑以下之刑之罪，而受6 個月以下有期
    徒刑或拘役之宣告者，得以新臺幣1,000 元、2,000 元或
    3,000 元折算1 日，易科罰金」。經核修正前之規定較有利
    於被告。
(四)、經比較修正前後之上揭新舊法律，綜合一切罪刑之結果，被
    告行為後之法律，並未有利於行為人，故應依刑法第2 條第
    1 項前段規定，適用修正前之舊法規定。
二、關於罰金刑貨幣單位由銀元修正為新臺幣之法律適用，依95
    年7 月1 日修正公布施行之刑法施行法第1 條之1 ，罰金刑
    貨幣單位雖有「銀元」、「新臺幣」之更異，惟適用結果之
    罰金額度則無二致，就罰金法定刑提高之「刑罰權規範內容
    」並無利或不利變更，自不生新舊法之比較問題，應適用具
    特別法及準據法之刑法施行法第1 條之1 規定。
三、按民間互助會標單記載會員姓名及利息之金額，如僅憑該標
    單內容觀之，尚不能明瞭其用意何在，必須依習慣或特約始
    足以表示該金額係標取會款之利息，該姓名係標取會款之會
    員而足以表示一定用意之證明，故該標單並非刑法第210 條
    之私文書，而係同法第220 條第1 項所定，關於為同法第21
    0 條行為時，以文書論之私文書，最高法院著有87年度台非
    字第12號判決可資參照。本件被告假冒活會會員乙○○名義
    ，偽造並持以行使出示載有標息、被冒標人名義之標單，依
    習慣自足以表示被冒標者願出息標取會款用意之證明，揆諸
    前揭判決意旨，前開標單依刑法第220 條第1 項之規定，應
    以準私文書論。是被告偽造標單後並持以行使參與競標，以
    供詐取會款，使86年8 月15日開標時，不知情之互助會會員
    均陷於錯誤，如數交付會款，足以生損害於遭冒標之乙○○
    及其餘活會會員，是核其所為，係犯刑法第216 條、第220
    條第1 項、第210 條之行使偽造準私文書罪及同法第339 條
    第1 項之詐欺取財罪。其於標單上偽造表彰乙○○署名之犯
    行，係偽造準私文書之階段行為，偽造準私文書後復持以行
    使，偽造之低度行為為行使之高度行為所吸收，不另論罪，
    僅依行使偽造準私文書罪論處。又被告於該次冒名投標時，
    向在場參與投標之多位活會會員同時行使偽造標單，係基於
    單一犯意為之，僅構成單純一罪。至被告於冒用他人名義得
    標後，向各活會會員詐收會款，應係一詐欺行為之接續進行
    ，僅成立單一詐欺行為，並使該會之各活會會員陷於錯誤交
    付會款，因而侵害各活會會員之法益，係屬一行為觸犯數罪
    名，為同種想像競合，應以一詐欺取財罪處斷。又被告就所
    犯行使偽造準私文書與詐欺取財2 罪，主觀上係以行使偽造
    準私文書作為施用詐術行為方法之意思，客觀上亦係以行使
    偽造準私文書之方式達其利用互助會行詐欺犯行之目的，2
    者間實有方法、結果之牽連關係，應依修正前刑法第55條後
    段規定從一重之行使偽造準私文書罪論處。爰審酌被告自任
    會首竟違背其義務冒標詐財，紊亂民間合會秩序，損及他人
    財產權，詐得之財產金額非高，以及被告有陸續賠償告訴人
    乙○○及其他活會會員之損害，此有相關匯款單據影本40張
    足憑，惟尚未全部清償，被告否認犯行之犯後態度等一切情
    狀，量處如主文所示之刑，並諭知易科罰金之折算標準，以
    示懲儆。
四、末查被告冒用表彰乙○○名義所偽造之標單，依被告所述業
    已丟棄，是既無證據證明現尚存在，且依一般民間習慣，標
    會之後該標單亦無留存之必要，況被告為免犯罪被發覺，衡
    諸常情，當無留存標單而徒增日後犯行敗露之風險與必要，
    是前開標單及其上偽造之署押既已滅失而不存在，爰均不另
    為沒收之諭知，附此敘明。
參、不另為無罪諭知部分：公訴人認為被告另涉有冒標告訴人甲○○之互助會，因認此部分亦涉有刑法行使偽造私文書、詐
    欺取財犯行云云。按公訴人認被告涉有此部份之犯行，無非
    係以被告於偵查中自承冒標乙○○、甲○○姐妹2 會，及告
    訴人乙○○、甲○○之指訴，與互助會止會時尚剩3 個會期
    ，卻有李國良、鄭美春、丁○○、乙○○、甲○○5 個活會
    會員為其主要論據。惟查：本件質諸證人丁○○到庭結證稱
    ：「我有參加這個互助會，但是我有得標會金都有拿到了，
    錢是在倒會之前拿到的。」明確。而被告又曾冒標乙○○的
    1 個互助會已如前述，是本件應係剩下3 個會期，3 個活會
    會員即鄭美春、李國良、甲○○，是依此等證據觀之，被告
    所冒標之互助會應係只有一會，亦即告訴人乙○○之會份。
    又證人乙○○、甲○○於本院審理中均陳稱，其所有互助會
    遭人冒標之時間、金額均不清楚，則與其等偵查中之指證顯
    有出入，則其偵查中證詞之可信性不能無疑。另外被告之自
    白，不得作為有罪判決之唯一依據，而被告於本院審理中堅
    稱，只有冒標乙○○1 個互助會，經核亦與卷證所示止會時
    剩下3 個會期，3 個活會會員相符，是本件公訴人所指，被
    告有冒標甲○○的互助會部份，應屬犯罪不能證明，惟此部
    份，依公訴人所指係在舊法時期所犯，設若成罪，依舊法規
    定應與前開本院認定有罪之部分，成立連續犯，為裁判上一
    罪。爰不另為無罪之諭知。
據上論斷，依刑事訴訟法第299 條第1 項前段，刑法第216 條、
第220 條第1 項、第210 條、第339 條第1 項、刑法第2 條第1
項前段、修正前刑法第55條、第41條第1 項前段，罰金罰鍰提高
標準條例第1 條前段、刪除前罰金罰鍰提高標準條例第2 條、刑
法施行法第1 條之1 ，判決如主文。
本案經檢察官朱健福到庭執行職務。
中　　華　　民　　國　　96　　年　　5 　　月　　16　　日
            刑事第六庭審判長法　官　吳基華
                            法  官  吳錦佳
                            法  官  林俊良
以上正本證明與原本無異。
如不服本判決，應於判決送達後10日內向本院提出上訴狀（應附
繕本）。
                            書記官  李雅怡
中　　華　　民　　國　　96　　年　　5 　　月　　16　　日
附錄本案論罪科刑條文：
中華民國刑法第216條
行使第210 條至第215 條之文書者，依偽造、變造文書或登載不
實事項或使登載不實事項之規定處斷。
中華民國刑法第220條
在紙上或物品上之文字、符號、圖畫、照像，依習慣或特約，足
以為表示其用意之證明者，關於本章及本章以外各罪，以文書論
。
中華民國刑法第210條
偽造、變造私文書，足以生損害於公眾或他人者，處5 年以下有
期徒刑。
中華民國刑法第339條第1項
意圖為自己或第三人不法之所有，以詐術使人將本人或第三人之
物交付者，處5 年以下有期徒刑、拘役或科或併科1 千元以下罰
金。
